【裁判字號】    91,訴,427
【裁判日期】    920916
【裁判案由】    履行契約等
【裁判全文】
臺灣板橋地方法院民事判決  九十一年度訴字第四二七號
    原      告  丙○○
    兼  訴  訟
    代  理  人  乙○○
    被      告  甲○○
右當事人間請求履行契約等事件，於民國九十二年九月二日言詞辯論終結，本院判決
如左：
    主      文
被告應將坐落臺北縣永和市○○段八二五地號土地所有權應有部分一萬二千分之二百
四十二，暨其上二一九八建號門牌臺北縣永和市○○路七四六號二樓建物所有權應有
部分四分之一，移轉登記予原告。
原告其餘之訴及假執行之聲請駁回。
訴訟費用由被告負擔十分之九，餘由原告負擔。
    事      實
甲、原告方面：
一、聲明：
  (一)被告應將其所有坐落臺北縣永和市○○段八二五地號土地應有部分一萬二千分之
    二百四十二，暨其上二一九八建號門牌臺北縣永和市○○路七四六號二樓建物應
    有部分四分之一，移轉登記予原告。
  (二)被告應給付原告新臺幣（下同）十萬八千六百二十九元。
  (三)被告應給付原告精神慰撫金十萬元。
  (四)原告願供擔保，請准宣告假執行。
二、陳述：
  (一)緣坐落臺北縣永和市○○段八二五地號土地及其上二一九八建號門牌號碼臺北縣
    永和市○○路七四六號二樓建物為兩造所共有，被告之應有部分土地為一萬二千
    分之二百四十二，建物為四分之一（下稱系爭不動產應有部分），被告於民國八
    十九年十二月十九日邀同原告為連帶保證人，向國泰人壽保險股份有限公司（下
    稱國泰公司）借款三百萬元，為確保原告之權益，被告同意將系爭不動產應有部
    分之所有權移轉予原告作為信用擔保，產權移轉費用由被告負擔，待被告清償其
    借款後，再由原告移轉予被告指定之人，被告乃將其印鑑證明、戶口名簿、印鑑
    章、土地所有權狀及建物所有權狀交原告保管，由原告委任訴外人余永遠代書辦
    理所有權移轉登記事宜，原告並代被告墊付代書費八千元，契稅二萬九千四百五
    十七元，贈與稅五萬九千三百三十元，土地印花稅一千八百二十二元，房屋印花
    稅四百八十二元，及九十年度房屋稅九千五百三十八元，共計十萬零八千六百二
    十九元，依兩造之約定，應由被告負擔，此間被告竟藉故反悔，向國稅局中和稽
    徵所聲請撤銷余永遠代書之委任，並拒繳贈與稅，致原告無法完成系爭不動產應
    有部分所有權之移轉登記，爰依兩造之協議，求為判決如聲明第一項、第二項所
    示。
  (二)又被告未依約履行其義務，原告因而須至法院起訴請求，花費時間精力，耽誤工
    作，受有精神上損失，原告自得請求被告給付精神慰撫金十萬元。
三、證據：借據、協議書、臺灣省臺北縣永和戶政事務所印鑑證明、被告戶籍謄本、
    臺北縣中和地政事務所土地所有權狀、建築改良物所有權狀、臺灣臺北地方法院
    檢察署檢察官九十年度偵字第一六七九八號不起訴處分書、臺北縣稅捐稽徵處九
    十年契稅繳款書、財政部臺灣省北區國稅局九十年度贈與稅繳款書、九十年臺北
    縣政府稅捐稽徵處中和分處房屋稅繳款書、存證信函影本各一件、華南商業銀行
    存摺類存款取款憑條、臺灣板橋地方法院自行收納款項統一收據影本各二件、土
    地登記謄本、建物登記謄本各二件為證，並聲請向臺灣臺北地方法院檢察署調閱
    該署九十年度偵字第一六七九八號偵查卷宗。
乙、被告方面：
一、聲明：原告之訴駁回，如受不判決，願供擔保免為假執行。
二、陳述：被告於本件協議書簽訂後，即將相關文件及印鑑交付原告保管，由原告指
    定之代書余永遠於九十年三月十八日至臺北縣中和地政事務所辦理信用擔保登記
    ，詎原告未經被告同意，擅自以贈與之名義辦理系爭不動產應有部分所有權移轉
    登記，致被告須支付贈與稅十餘萬元，被告察覺後，乃向稅務機關聲請撤回，原
    告與被告協議時並未就系爭不動產應有部分移轉方式加以約定，亦未約定應移轉
    所有權，兩造間既無買賣或贈與之事實，自應以為原告設定第二順位抵押權而非
    移轉所有權之方式履行協議，又原告主張之代墊費用，其中代書費被告早已付清
    ，而本件乃原告違反協議在先，擅以贈與之方式辦理登記，所生贈與稅、契稅自
    不應由被告負擔，況前項產權移轉登記並未完成，相關稅捐僅須原告依一定程序
    聲請即可撤銷免除，至九十年房屋稅，乃被告自行繳納，與原告無關。
三、證據：提出臺灣臺北地方法院檢察署檢察官九十年度偵字第一六七九八號不起訴
    處分書、臺灣高等法院檢察署九十年度議字第三八五七號處分書影本各一件、支
    票影本四件、國泰人壽保險股份有限公司擔保放款利息收據正本四件為證。
    理      由
一、本件原告主張：系爭不動產為兩造共有，被告應有部分土地為一萬二千分之二百
    四十二，建物為四分之一，被告於八十九年十二月十九日邀同原告為連帶保證人
    ，向國泰公司借款三百萬元，乃同意將其應有部分所有權移轉登記予原告作為信
    用擔保，並負擔產權移轉費用，原告即委任余永遠代書辦理所有權移轉事宜，因
    而墊付代書費八千元、契稅二萬九千四百五十七元、贈與稅五萬九千三百三十元
    、土地印花稅一千八百二十二元、房屋印花稅四百八十二元，及九十年度房屋稅
    九千五百三十八元，共計十萬零八千六百二十九元，詎被告藉故反悔，竟向國稅
    局中和稽徵所聲請撤銷余永遠代書之委任，本件所有權移轉登記遂延宕至今，被
    告未依約履行其義務，致原告須起訴請求，花費時間精力，耽誤工作，受有精神
    上損失等語，爰依兩造協議書之約定，請求被告將系爭不動產應有部分所有權，
    移轉登記予原告，並給付原告十萬八千六百二十九元，及精神慰撫金十萬元。
二、被告則以：本件協議書簽訂後，被告即將相關文件、印鑑交付原告，由原告指定
    代書余永遠至臺北縣中和地政事務所辦理登記，惟原告未經被告同意，擅自以贈
    與之方式辦理產權移轉，致被告須支付贈與稅十餘萬元，被告察覺後，乃向稅務
    機關聲請撤回，查被告並未就系爭不動產應有部分移轉方式與原告加以約定，亦
    未同意移轉其所有權，兩造間既無買賣或贈與之事實，自應以為原告設定第二順
    位抵押權之方式為之，而原告違反協議，擅以贈與之方式辦理所有權移轉登記，
    所生贈與稅、契稅、印花稅等費用不應由被告負擔，況贈與稅等僅須原告依一定
    程序提出申請即可撤銷免除，至代書費及九十年房屋稅，乃被告自行繳納，與原
    告無涉等語，資為抗辯。
三、原告主張：系爭不動產為兩造共有，被告於八十九年十二月十九日邀同原告為連
    帶保證人，向國泰公司借款三百萬元，為確保原告之權益，被告同意以系爭不動
    產應有部分供原告作為信用擔保，相關費用由被告負擔，待被告清償前開借款後
    ，方由原告移轉予被告指定之人，被告並將其印鑑證明、戶口名簿、印鑑章、土
    地所有權狀及建物所有權狀交由原告保管，原告即委任余永遠代書以贈與之方式
    代為辦理本件產權移轉事宜，因而支出契稅二萬九千四百五十七元，贈與稅五萬
    九千三百三十元，土地印花稅一千八百二十二元，房屋印花稅四百八十二元，此
    間被告竟向國稅局中和稽徵所聲請撤銷余永遠代書之委任，並拒繳贈與稅，本件
    產權移轉登記遂延宕至今等語，業據提出借據、協議書、臺灣省臺北縣永和戶政
    事務所印鑑證明、臺北縣中和地政事務所土地所有權狀、建築改良物所有權狀、
    臺北縣稅捐稽徵處九十年契稅繳款書、財政部臺灣省北區國稅局九十年度贈與稅
    繳款書、存證信函、華南商業銀行存摺類存款取款憑條影本各一件、土地登記謄
    本、建物登記謄本各一件為證，且為被告所不爭執，自堪信為真實。
四、按解釋意思表示，應探求當事人之真意，不得拘泥於所用之辭句。民法第九十八
    條定有明文。解釋契約，固須探求當事人立約時之真意，不能拘泥於契約之文字
    ，但契約文字業已表示當事人真意，無須別事探求者，即不得反捨契約文字而更
    為曲解。（最高法院十七年上字第一一一八號判例意旨參照）被告雖辯稱：兩造
    間並未就系爭不動產應有部分移轉方式加以約定，亦未約定應移轉其所有權，自
    應以為原告設定第二順位抵押權之方式為之等語，經查：依卷附協議書所示，兩
    造及訴外人張建副係約定：「甲方（即被告）願意貸款完成後提供上述移轉給乙
    方二人（即原告）作為信用擔保，依照國泰放款日起算五年內甲方本利還清後，
    再由乙方二人原先持有甲方之標的物無條件移轉給甲方之指定人。乙方在這期間
    內任何一位若欲出售其所有權時應先知會甲方同意。」、「本協議書僅擔保最高
    實際金額新台幣佰萬元正為限，如有超貸之情形與張建副概不負責由原產權移
    轉承受人丙○○、乙○○等二人負責賠償。」等語，即已明示將系爭不動產應有
    部分所有權移轉登記與原告之旨，倘所謂信用擔保僅指第二順位抵押權之設定，
    則於被告清償對國泰公司之借款後，原告所負義務應係塗銷其抵押權設定登記，
    兩造何以約定由原告移轉予被告指定之人，足見兩造協議之真意，係將系爭不動
    產應有部分所有權移轉登記予原告作為信用擔保，並約定原告不得任意轉讓其所
    有權，於被告清償其貸款後，方由原告將所有權移轉予被告指定之人，是被告所
    辯，並無可採。
五、次按債務人為擔保其債務，將擔保物所有權移轉登記與債權人，而使債權人在不
    超過擔保之目的範圍內取得擔保物所有權者，為信託讓與擔保。債務人在未清償
    其債務前，不得片面終止信託讓與擔保關係，請求債權人返還擔保物。（最高法
    院八十四年度台上字第八○八號判決意旨參照）本件被告前邀同原告為連帶保證
    人，向國泰公司借款三百萬元，因而協議將系爭不動產應有部分所有權移轉予原
    告作為信用擔保，既如前述，而前項借款目前尚未清償完畢，為兩造所不爭執，
    原告隨時有因被告無力攤還借款而受銀行追償之可能，從而，原告依兩造協議書
    之約定，請求被告將系爭不動產應有部分所有權移轉登記予原告，洵屬有據，應
    予准許。
六、至原告主張：關於移轉系爭不動產應有部分所有權之費用，兩造協議由被告負擔
    ，原告委任余永遠代書辦理本件產權移轉事宜，支付代書費八千元、契稅二萬九
    千四百五十七元、贈與稅五萬九千三百三十元、土地印花稅一千八百二十二元、
    房屋印花稅四百八十二元，及九十年度房屋稅九千五百三十八元，共計十萬零八
    千六百二十九元等語，並提出臺北縣稅捐稽徵處九十年契稅繳款書、財政部臺灣
    省北區國稅局九十年度贈與稅繳款書、九十年臺北縣政府稅捐稽徵處中和分處房
    屋稅繳款書為證，惟查：兩造協議書第三條固約定有關產權移轉費用由被告負擔
    ，惟此項產權移轉承前所述，應指辦理信託讓與擔保移轉所有權所生費用，兩造
    間就系爭不動產應有部分並未定有贈與契約，則原告以贈與之名義辦理系爭不動
    產應有部分所有權移轉登記，因而支出契稅、贈與稅、土地印花稅、房屋印花稅
    、房屋稅等，即非兩造協議所定因辦理產權移轉登記所生費用，原告自不得依協
    議書之約定，請求被告給付，次以，辦理本件產權移轉之代書余永遠於臺灣臺北
    地方法院檢察署九十年度偵字第一六七九八號詐欺等案件偵查中證稱：「．．．
    我代書費用，他們亦未給。」等語（見前開偵查卷宗第三十三頁反面），原告雖
    主張代為支付代書費用八千元等語，惟並未提出其他積極證據以實其說，尚難採
    信，綜上，原告以贈與名義辦理系爭不動產應有部分所有權移轉登記，與兩造之
    約定不符，所支出之稅金費用，即非屬被告依協議書之約定應負擔之產權移轉費
    用，代書費部分亦未見原告舉證證明，則原告依協議書約定請求被告給付上述費
    用共計十萬零八千六百二十九元，即不應准許。
七、末按不法侵害他人之身體、健康、名譽、自由、信用、隱私、貞操，或不法侵害
    其他人格法益而情節重大者，被害人雖非財產上之損害，亦得請求賠償相當之金
    額。其名譽被侵害者，並得請求回復名譽之適當處分。民法第一百九十五條第一
    項定有明文，此項規定並依同法第二百二十七條之一，於債務人因債務不履行，
    致債權人之人格權受侵害者所準用。原告主張，因被告未履行協議，致原告須奔
    走法院，影響正常生活，爰請求十萬元之精神慰撫金等語，經查：本件協議簽訂
    後，被告即將印鑑證明、戶口名簿、印鑑章、土地所有權狀及建物所有權狀等相
    關證件交付原告，為原告自認之事實，被告顯提出給付之準備，乃原告於兩造間
    實際上並無贈與契約存在之情況下，猶以贈與名義辦理產權登記，原告不甘支出
    贈與稅而撤銷代書之委任，本件協議之履行遂延宕至今，則被告是否有可歸責之
    債務不履行，已有可疑，況原告並未證明其何項人格法益受侵害，僅泛稱因至法
    院興訟影響工作及生活等語，顯與前開法條規定得請求非財產上損害賠償之要件
    不符，原告之請求，並無所據。
八、從而，原告依兩造協議書之約定，請求被告將坐落臺北縣永和市○○段八二五地
    號土地應有部分一萬二千分之二百四十二，暨其上二一九八建號門牌臺北縣永和
    市○○路七四六號二樓建物應有部分四分之一，移轉登記予原告，為有理由，應
    予准許，逾此部分之請求，為無理由，應予駁回
九、原告雖陳明願供擔保聲請宣告假執行，經查：本件原告勝訴部分所命給付，乃系
    爭不動產應有部分所有權之移轉登記，旨在命被告為一定之意思表示，依強制執
    行法第一百三十條第一項規定，待判決確定後，即視為被告已為意思表示，原告
    毋須被告協同，逕得辦理登記，原告聲請宣告假執行，即非法之所許，至原告敗
    訴部分，假執行之聲請因訴之駁回而失所依據，均應併予駁回。
十、本件事證已臻明確，兩造其餘攻擊防禦方法，經審酌於判決結果不生影響，爰不
    一一論述。
十一、據上論結，本件原告之訴一部為有理由，一部為無理由，依民事訴訟法第七十
      九條、第八十五條第一項前段，判決如主文。
中      華      民      國    九十二    年      九      月     十六     日
                                臺灣板橋地方法院民事第二庭
~B審判長法      官  陳忠行
~B      法      官  徐福晉
~B      法      官  廖怡貞
右為正本係照原本作成
如對本判決上訴，須於判決送達後廿日內向本院提出上訴狀
中      華      民      國    九十二    年      九      月     十六     日
~B      法院書記官  郭南宏


司法院資訊處製作；財團法人民間司法改革基金會備份。
